【裁判字號】    98,判,1324
【裁判日期】    981105
【裁判案由】    返還公法上不當得利
【裁判全文】
最  高  行  政  法  院  判  決
                                      98年度判字第1324號
上  訴  人  甲○○
訴訟代理人  林石猛律師
            許登科律師
            魏順華律師
上  訴  人  乙○○（原名楊瑞光）
訴訟代理人  李明益律師
被 上訴 人  中央健康保險局
代  表  人  丙○○
訴訟代理人  蔡淑媛律師
上列當事人間返還公法上不當得利事件，上訴人對於中華民國96
年5月8日高雄高等行政法院95年度訴字第151號判決，提起上訴
，本院判決如下：
    主  文
上訴駁回。
上訴審訴訟費用由上訴人負擔。
    理  由
一、上訴人甲○○於民國（下同）92年1月20日以「聖若瑟醫院
    」（醫事機構代號：0000000000）之負責醫師與被上訴人簽
    訂全民健康保險特約醫事服務機構合約（下稱醫事服務合約
    ）；因上訴人甲○○於93年7月1日經高雄縣政府衛生局註銷
    開業，被上訴人遂依全民健康保險醫事服務特約及管理辦法
    （下稱管理辦法）第35條第10款規定，終止上開醫事服務合
    約。嗣上訴人乙○○沿用「聖若瑟醫院」之設備、地點，以
    「聖安醫院」（醫事機構代號：0000000000）負責醫師身分
    於93年7月20日與被上訴人訂立醫事服務合約，並書立同意
    書予被上訴人，同意對被上訴人溢付「聖若瑟醫院」之醫療
    費用及該醫院積欠之保險費、滯納金及利息等，自被上訴人
    支付「聖安醫院」之醫療費用中扣抵。而被上訴人就「聖若
    瑟醫院」申請自92年6月至93年7月止之醫療費用已依約暫付
    上訴人甲○○，然經被上訴人就「聖若瑟醫院」西醫及牙醫
    點值結算結果，共溢付該醫院新臺幣（下同）3,589,776元
    ，另經醫院總額門診、住診點值結算結果，亦溢付「聖若瑟
    醫院」16,646,187元，而後者溢付費用部分經扣除93年度應
    補付「聖若瑟醫院」及「聖安醫院」挹注款各7,248,774元
    及679,607元後，尚溢付8,717,806元。被上訴人為向上訴人
    追扣上開溢付費用合計12,307,582元（3,589,776元＋8,717
    ,806元），遂提起行政訴訟。
二、被上訴人起訴主張：上訴人甲○○於92年1月20日以「聖若
    瑟醫院」之負責醫師與被上訴人簽訂醫事服務合約，因上訴
    人甲○○於93年7月1日經高雄縣政府衛生局註銷開業，被上
    訴人遂依管理辦法第35條第10款規定，終止上開醫事服務合
    約。嗣上訴人乙○○沿用「聖若瑟醫院」之設備、地點，於
    93年7月20日以「聖安醫院」負責醫師身分與被上訴人訂立
    醫事服務合約，並書立同意書予被上訴人，同意對被上訴人
    溢付「聖若瑟醫院」之醫療費用及該醫院積欠之保險費、滯
    納金及利息，自被上訴人支付「聖安醫院」之醫療費用中扣
    抵。而被上訴人就「聖若瑟醫院」申請自92年6月至93年7月
    止之醫療費用已依約暫付上訴人甲○○，然經被上訴人92年
    及93年醫院及牙醫點值結算結果，共溢付上訴人甲○○負責
    之「聖若瑟醫院」3,589,776元，另93年及94年醫院總額門
    診、住診點值結算結果，亦溢付「聖若瑟醫院」16,646,187
    元，其中後者溢付費用部分經扣除93年度應補付「聖若瑟醫
    院」及「聖安醫院」挹注款各7,248,774元及679,607元後，
    尚溢付8,717,806元。被上訴人乃本於公法上不當得利法律
    關係及債務承擔契約向上訴人2人提起行政訴訟，求為判決
    命上訴人甲○○或乙○○應給付被上訴人12,307,582元，其
    中3,589,776元及自95年2月22日之起訴狀送達之翌日起，其
    餘8,717,806元及自95年8月14日之追加起訴狀送達之翌日起
    ，均至清償日止，按年息5%計算之利息。如上訴人一人已為
    清償，他債務人免除其給付。
三、上訴人甲○○則以：(一)被上訴人固溢付「聖若瑟醫院」醫療
    費用共計12,307,582元，惟既經上訴人乙○○負責之「聖安
    醫院」與被上訴人訂立醫事服務合約時書立同意書，承諾承
    擔「聖若瑟醫院」上開債務，尤其被上訴人更將原應依全民
    健康保險醫事服務機構醫療服務審查辦法（下稱審查辦法）
    第10條之2規定，於終止「聖若瑟醫院」之合約後，自「聖
    若瑟醫院」送核未結清金額保留之1成款項支付予上訴人甲
    ○○，足見被上訴人與上訴人乙○○訂立之同意書，為民法
    第300條規定之免責債務承擔契約性質，上訴人甲○○自已
    脫離系爭溢付醫療費用之債務而免責。(二)上訴人乙○○概括
    承受「聖若瑟醫院」對被上訴人將來所負債務，故債之內容
    必須經被上訴人審查後始能確定，性質上為債之更改，則上
    訴人甲○○之舊債務亦因債之更改而告消滅。(三)被上訴人依
    醫事服務合約第16條第1項、第2項之約定，本應於「聖若瑟
    醫院」終止合約後停止暫付，並於60日內即93年8月29日前
    進行結算，然被上訴人並未依限辦理結算，已生失權效果，
    不得再向上訴人甲○○追償。(四)被上訴人未於93年8月29日
    前進行結算，而係就結算結果溢付「聖若瑟醫院」之醫療費
    用立即自支付「聖安醫院」之醫療費用中扣抵，然被上訴人
    未依期限辦理結算，致仍將醫療費用支付予「聖安醫院」及
    嗣後以同一模式承受「聖安醫院」之「瑞生醫院」，則被上
    訴人自己不及時行使抵銷權，顯有拋棄抵銷權之意思，則於
    被上訴人依法得行使抵銷權之範圍內自不得再向上訴人甲○
    ○追償。(五)本件被上訴人之請求權已逾審查辦法第6條第2項
    規定之2年時效而告消滅等語，資為抗辯，求為判決駁回被
    上訴人之訴。
四、上訴人乙○○則以：上訴人乙○○在不平等之地位下，被強
    制書立系爭同意書，該同意書內容甚不合理，應屬無效。又
    訴外人林建智負責之「瑞生醫院」（醫事機構代號：000000
    0000）於94年1月20日沿用上訴人乙○○負責之「聖安醫院
    」地點、設備等，與被上訴人訂立醫事服務合約，並書立同
    意書承諾承擔「聖安醫院」之債務，故系爭溢付醫療費用債
    務亦應由林建智負責之「瑞生醫院」負責等語，資為抗辯，
    求為判決駁回被上訴人之訴。
五、原審斟酌全辯論意旨及調查證據之結果，以：(一)依司法院釋
    字第533號解釋意旨，健保之醫事服務合約乃行政契約性質
    ，依行政程序法第149條規定，如該法未規定者，準用民法
    相關規定。依被上訴人與上訴人甲○○負責之「聖若瑟醫院
    」簽訂之醫事服務合約第1條、第5條約定及審查辦法第4條
    規定，上訴人甲○○得檢具相關文件向被上訴人申請支付醫
    療服務點數；被上訴人則應予審核並依同辦法第7條、第8條
    規定，按約定成數辦理醫療服務點數暫付事宜。又依全民健
    康保險法第47條至第49條及第54條規定採醫療費用總額支付
    制度，及依審查辦法第10條、第7條第4款規定，可知健保制
    度，為特約醫事服務機構之財務而為考慮，採取先付後審制
    度，且暫付僅係事實行為，各特約醫事服務機構雖於受領被
    上訴人所暫付之醫療費用時，基於合約約定固係有法律上之
    原因，惟如經審核完竣認應為核減或有其他溢付之情事，應
    認為該給付之法律上原因已嗣後不存在，且致被上訴人受有
    溢付醫療費用之損害，受領人自應返還此一公法上之不當得
    利。本件被上訴人業已暫付上訴人甲○○負責之「聖若瑟醫
    院」92年6月至93年7月之醫療費用，經被上訴人點值結算及
    追扣結果，尚溢付上訴人甲○○12,307,582元，為兩造所不
    爭，依前揭說明，上訴人甲○○就其負責之「聖若瑟醫院」
    所受領被上訴人溢付之上開醫療費用，即屬公法上之不當得
    利，被上訴人請求上訴人甲○○返還，自屬有據。(二)茲應審
    究者，為上訴人甲○○是否因上訴人乙○○書立同意書予被
    上訴人，而免除上開債務？按債務承擔謂不變更債務之同一
    性，由第三人承受該債務或加入債之關係而為債務人之意。
    其情形有二，一為民法第300條所規定之免責的債務承擔，
    另一則為併存之債務承擔，惟除民法第305條規定概括承受
    債務人之資產及負債者，債務人與承擔人負連帶責任外，民
    法並未就併存之債務承擔設有其他明文，惟學說及實務上均
    承認之，此觀最高法院23年上字第1377號判例及49年台上字
    第20 90號判例意旨，即徵明瞭。準此，不論免責的債務承
    擔或是併存的債務承擔既均需得債權人之同意，則第三人與
    債權人訂立之債務承擔契約，究為免責或併存之債務承擔，
    自應視債權人是否同意原債務人脫離債之關係而定，非謂祇
    要第三人與債權人訂有承擔債務契約者，即一律屬於免責的
    債務承擔。蓋在免責的債務承擔，新債務人是否具有資力，
    足以清償債務，與債權人之權益，關係至鉅，自應由債權人
    衡量之。是第三人與債權人雖訂立債務承擔契約，惟債權人
    如未同意債之關係移轉由該第三人負擔而免除原債務人之債
    務者，即難謂為免責的債務承擔契約，充其量僅是該第三人
    為擔保債權而加入債之關係，而與原債務人負擔同一內容之
    債務之併存債務承擔契約。經查，上訴人乙○○之所以書立
    系爭同意書，乃是因為被上訴人於上訴人甲○○負責之「聖
    若瑟醫院」終止醫事服務合約後，會停止暫付該醫院之醫療
    費用並扣留該醫院送核未結算金額之1成款，故為使上訴人
    甲○○得領取各該款項，上訴人乙○○乃書立系爭同意書予
    被上訴人等情，業據上訴人乙○○於原審審理時陳述甚明（
    見原審96年1月25日準備程序筆錄），復為上訴人甲○○所
    不爭。依審查辦法第10條之2及第12條第1款規定，及上訴人
    甲○○與被上訴人簽訂之醫事服務合約第15條規定，可知被
    上訴人於終止上訴人甲○○負責之「聖若瑟醫院」之醫事服
    務合約時，本得對其停止暫付並保留其已送核未結清金額1
    成之款項以為保障，然被上訴人卻非如此，反而同意由上訴
    人乙○○書立系爭保證書後發放上開款項予「聖若瑟醫院」
    ，揆其真意，無非是基於上訴人乙○○既已加入系爭溢付醫
    療債務關係而與上訴人甲○○成立同一內容之債務關係，對
    被上訴人已有擔保，故而同意發放上開款項予「聖若瑟醫院
    」，然除此之外，其並無免除上訴人甲○○債務之意思甚明
    。否則被上訴人焉有在不確定上訴人乙○○之「聖安醫院」
    經營時間長短之情形下，率予發放上開暫付款及保留款予上
    訴人甲○○，又讓其免除系爭溢付債務之理？換言之，若認
    系爭同意書為免責的債務承擔，則倘若上訴人乙○○書立系
    爭同意書後，其負責之「聖安醫院」並不營業甚或馬上終止
    其與被上訴人之醫事服務合約，致該醫院未曾向被上訴人申
    請醫療費用，則被上訴人不僅不能向已獲免責之上訴人甲○
    ○追償系爭溢付款項，復又因未曾支付「聖安醫院」醫療費
    用而無從向上訴人乙○○扣抵或請求任何金額，則被上訴人
    系爭溢付醫療費用之債權，豈非兩頭落空？是被上訴人主張
    上訴人乙○○書立之系爭同意書，僅是讓其加入系爭溢付醫
    療費用之擔保而與上訴人甲○○為併存的債務承擔，實則被
    上訴人並未同意上訴人甲○○免除債務之意思，應可採信。
    同理，上訴人乙○○負責之「聖安醫院」嗣於93年12月31日
    終止其與被上訴人訂立之醫事服務合約，並由訴外人林建智
    負責之「瑞生醫院」（醫事機構代號：0000000000）於94年
    1月20日沿用「聖安醫院」地點、設備等，與被上訴人訂立
    醫事服務合約，並書立同意書承諾承擔「聖安醫院」之債務
    ，核其性質，亦是訴外人林建智與被上訴人成立併存之債務
    承擔契約，由其承擔被上訴人溢付上訴人乙○○負責之「聖
    安醫院」之醫療費用債務，要與系爭被上訴人溢付予上訴人
    甲○○負責之「聖若瑟醫院」之醫療費用債務無涉。上訴人
    甲○○訴稱其所負之系爭溢付醫療費用債務已因上訴人乙○
    ○書立系爭同意書而予免除云云，及上訴人乙○○訴稱縱使
    其曾書立系爭同意書予被上訴人而承擔上訴人甲○○系爭債
    務，惟該債務亦因嗣後訴外人林建智書立同意書予被上訴人
    ，同意被上訴人溢付「聖安醫院」之醫療費用等由被上訴人
    自支付予「瑞生醫院」之醫療費用中扣抵，而移轉由訴外人
    林建智負責，其已脫離債之關係而免責云云，均無可採。(三)
    依最高法院68年台上字第3407號判例意旨，更改契約為單一
    之契約，其效果為同時成立新債務消滅舊債務。因此，契約
    當事人應具有發生新債務及消滅舊債務之法效意思，始足當
    之。經查，上訴人乙○○與被上訴人簽訂「聖安醫院」之醫
    事服務合約時，同時書立系爭同意書予被上訴人，雙方約定
    該同意書為醫事服務合約之一部分；而上訴人乙○○身為全
    民健保特約醫院負責人，應知健保制度乃採先付後審制度，
    參以如前所述，其書立系爭同意書之目的乃為使上訴人甲○
    ○於終止合約後得以向被上訴人繼續領取「聖若瑟醫院」申
    報之醫療費用而免遭停止暫付及扣留1成之保留款，則上訴
    人甲○○當知其書立系爭同意書時，被上訴人尚未對「聖若
    瑟醫院」完成點值結算甚明。是上訴人乙○○對於同意書上
    所記載之「中央健康保險局溢付聖若瑟醫院之醫療費用」等
    詞，係指其書立同意書後，將來被上訴人對「聖若瑟醫院」
    為點值結算後如有溢付之金額而言，換言之，上訴人乙○○
    顯係以將來被上訴人對「聖若瑟醫院」以總額預算支付制度
    為點值結算後如有溢付之醫療費用者，其願承擔該項債務之
    意思而書立系爭同意書，並以將來點值結算後被上訴人確有
    對上訴人甲○○溢付醫療費用為其債務承擔契約生效之停止
    條件，至其承擔「聖若瑟醫院」債務之範圍則以被上訴人支
    付「聖安醫院」之醫療費用數額為其範圍甚明。是其所負之
    債務與上訴人甲○○所負者，二者並不失其同一性，要言之
    ，上訴人乙○○與被上訴人之間並無消滅上訴人甲○○系爭
    溢付醫療費用之債務而由上訴人乙○○另成立新債務之意思
    ，洵堪認定，故上訴人甲○○主張其舊債務已因被上訴人與
    上訴人乙○○訂立更改契約而告消滅云云，即無可採。(四)本
    件上訴人乙○○與被上訴人所訂立者既為併存債務承擔契約
    ，其與上訴人甲○○係基於各別之原因負擔同一內容之債務
    ，且依上訴人乙○○所出具之同意書僅稱「中央健康保險局
    溢付聖若瑟醫院之醫療費用，本醫院同意由健保局支付本醫
    院之醫療費用中扣抵」，此外別無其他願負連帶清償責任之
    明示，是被上訴人主張上訴人乙○○對於系爭溢付費用之責
    任，係以被上訴人所支付「聖安醫院」醫療費用為範圍，與
    上訴人甲○○成立不真正連帶債務，即堪採取。經查，本件
    經被上訴人為點值結算後及追扣結果，被上訴人尚溢付上訴
    人甲○○負責之「聖若瑟醫院」醫療費用共計12,307,582元
    ，而上訴人乙○○不爭其擔任「聖安醫院」負責醫師期間自
    被上訴人受領牙醫部門醫療費用1,193,850元，另受領西醫
    院部門醫療費用45,435,229元，此亦有上訴人提出之聖安醫
    院申請醫療費用分列項目參考表附卷可稽。是被上訴人主張
    上訴人乙○○應給付其溢付「聖若瑟醫院」醫療費用
    12,307,582元，並未超出「聖安醫院」已領取之醫療費用範
    圍，上訴人乙○○自應對被上訴人負清償責任，並與上訴人
    甲○○間為不真正連帶債務人。(五)上訴人2人雖稱被上訴人
    依醫事服務合約第16條第1項、第2項之約定，本應於「聖若
    瑟醫院」終止合約後停止暫付並於60日內即93年8月29日前
    進行結算，然被上訴人並未依限辦理結算，已生失權效果，
    不得再向上訴人甲○○追償；且被上訴人既未依上開規定於
    93年8月29日前進行結算，而就結算結果溢付「聖若瑟醫院
    」之醫療費用立即自支付「聖安醫院」之醫療費用中扣抵，
    致仍將醫療費用支付予「聖安醫院」及嗣後以同一模式承受
    「聖安醫院」之「瑞生醫院」，則被上訴人自己不及時行使
    抵銷權，顯已拋棄其抵銷權，自不得再向上訴人2人請求給
    付云云。惟查，被上訴人與上訴人甲○○訂立之醫事服務合
    約第16條第1項、第2項固約定「聖若瑟醫院」因停辦或終止
    特約時，被上訴人應停止暫付，且「聖若瑟醫院」如未涉及
    違規處分，被上訴人應於合約終止之日起60日內完成。惟查
    上開約定並非約定被上訴人逾期完成結算即不得請求返還溢
    付之醫療費用，換言之，上開被上訴人應於合約終止後60日
    內完成結算之約定，充其量僅是使上訴人甲○○得於合約終
    止後滿60日起向被上訴人請求給付其應暫付之醫療費用權利
    而已，況且，依雙方訂立之合約第1條既約定審查辦法之規
    定為契約之一部分，則依審查辦法第10條之1明定實施總額
    預算部門之保險醫事服務機構，申報之醫療服務點數其每點
    支付金額之計算，得考量核付進度調整結算日期，而上訴人
    2人不爭「聖若瑟醫院」乃實施總額預算部門之醫事服務機
    構，則被上訴人自得調整其點值結算之核付進度，不生被上
    訴人未於醫事服務合約終止後60日內完成結算即對上訴人2
    人失權之問題。再者，上訴人乙○○書立之系爭同意書所稱
    「同意由中央健康保險局支付本醫院之醫療費用中扣抵」等
    詞，乃為求程序之簡便，透過該書面約定直接賦予被上訴人
    抵銷之執行權；然為抵銷權之實行，前提必須被上訴人已對
    上訴人乙○○取得請求返還之債權請求權，是應認上開同意
    書之約定亦有賦予被上訴人於支付上訴人乙○○負責之「聖
    安醫院」之醫療費用範圍內，得請求上訴人乙○○返還系爭
    溢付「聖若瑟醫院」醫療費用之請求權。故不因被上訴人在
    健保總額預算支付制度下，其對「聖若瑟醫院」點值結算之
    進度落後於暫付「聖安醫院」醫療費用之進度，致其不及從
    系爭溢付之醫療費用先自支付「聖安醫院」之醫療費用中扣
    抵之故，即謂被上訴人係拋棄其抵銷權而不得再對上訴人2
    人請求返還。是上訴人2人上開主張，洵無可採。(六)末按審
    查辦法第6條第1項及第2項規定所稱之逾2年不得追扣者，係
    指醫事服務機構依審查辦法第4條規定申報之醫療服務點數
    而言，其與審查辦法第7條規定係指點值之結算，乃二個不
    同層次之概念，不應混為一談。是審查辦法第6條所規定之2
    年並不涉及點值結算之追扣、補付。因此，本件被上訴人點
    值結算之追扣、補付之公法請求權並無審查辦法第6條第2項
    規定之2年追扣時效之適用，故上訴人援引上開規定主張被
    上訴人已逾2年之請求權時效，洵無可取。本件被上訴人於
    95年2月22日起訴請求上訴人返還其於92年及93年間所為之
    給付，並未逾行政程序法第131條規定之5年時效期間，上訴
    人為時效之抗辯，於法自屬無據等由，乃判決上訴人甲○○
    或上訴人乙○○應給付被上訴人12,307,582元；及其中3,58
    9,776元自95年3月3日起，其中8,717,806元自95年8月18日
    起，均至清償日止，按年息5%計算之利息。如其中一上訴人
    已為清償，另一上訴人免給付義務。
六、本院查：(一)按「保險人為審查保險醫事服務機構辦理本保險
    之醫療服務項目、數量及品質，應遴聘具有臨床或實際經驗
    之醫藥專家，組成醫療服務審查委員會；其審查辦法，由主
    管機關定之。」全民健康保險法第52條定有明文。而依該規
    定授權訂定之審查辦法第7條第4款則規定：「保險醫事服務
    機構如期申報之醫療服務點數，無第4條第2項所列情事者，
    保險人應依下列規定辦理暫付事宜：．．．四、保險醫事服
    務機構當月份申報之醫療服務點數，經保險人審查後，其核
    定金額低於暫付金額時，保險人應於下次應撥付醫療服務費
    用中抵扣，如醫療服務費用不足抵扣者，保險人應予追償。
    」又「．．．中央健康保險局依其組織法規係國家機關，為
    執行其法定之職權，就辦理全民健康保險醫療服務有關事項
    ，與各醫事服務機構締結全民健康保險特約醫事服務機構合
    約，約定由特約醫事服務機構提供被保險人醫療保健服務，
    以達促進國民健康、增進公共利益之行政目的，故此項合約
    具有行政契約之性質。締約雙方如對契約內容發生爭議，屬
    於公法上爭訟事件，．．．」亦經司法院釋字第533號解釋
    在案。依上可知，全民健康保險法所規範之醫療給付，係經
    由保險人（即中央健康保險局，本件被上訴人）與醫療院所
    締結醫事服務合約方式，透過保險醫事服務機構對保險對象
    提供醫療服務，事後由保險人支付醫療費用予保險醫事服務
    機構之型態為之；故為利全民健康保險之保險人執行審查保
    險醫事服務機構辦理全民健康保險之醫療服務項目、數量及
    品質，而依法律授權訂定之上述審查辦法規定，因屬規範保
    險人與保險醫事服務機構間關係之細節性事項，加以醫事服
    務合約之定型化條款第1條亦明文規定應依上述審查辦法之
    規定辦理全民健康保險醫療業務，故上述審查辦法之規定，
    自屬契約內容之一部分，保險人和與之訂約之醫療院所均應
    受其拘束。又上述審查辦法第7條關於保險人對與之訂約之
    醫療院所所為醫療服務之暫付款，乃考量保險醫事服務機構
    權益所為款項暫付之規範，故經保險人確實審核後，若保險
    醫事服務機構申報之款項有違反上述規（約）定者，則該等
    款項就保險醫事服務機構言之，即屬無法律上原因而受利益
    ，致保險人受損害，自構成公法上之不當得利；而上述審查
    辦法第7條第4款所為由醫療服務費用中抵扣（即抵銷），及
    如醫療服務費用不足抵扣，保險人應予追償之規範，即是本
    於保險人有公法上不當得利返還請求權所為之規範。復按「
    醫療機構應置負責醫師1人，對其機構醫療業務，負督導責
    任。私立醫療機構，並以其申請人為負責醫師。」醫療法第
    18條第1項定有明文，是以獨資型態經營之醫療機構，因無
    獨立人格，故關於該醫療機構之權利義務自應歸諸負責醫師
    。(二)查本件上訴人甲○○於92年1月20日以「聖若瑟醫院」
    （醫事機構代號：0000000000）之負責醫師與被上訴人簽訂
    醫事服務合約，因上訴人甲○○於93年7月1日經高雄縣政府
    衛生局註銷開業，被上訴人遂與之終止上開醫事服務合約。
    嗣上訴人乙○○於93年7月20日以「聖安醫院」（醫事機構
    代號：0000000000）之負責醫師身分與被上訴人訂立醫事服
    務合約，並書立同意書，同意對被上訴人溢付上訴人甲○○
    所負責「聖若瑟醫院」之醫療費用及該醫院積欠之保險費、
    滯納金及利息等，自被上訴人支付上訴人乙○○所負責「聖
    安醫院」之醫療費用中扣抵。其後經被上訴人點值結算結果
    ，共溢付上訴人甲○○所負責「聖若瑟醫院」12,307,582元
    （3,589,776元＋8,717,806元），為原審依職權認定之事實
    ，且與卷內資料相符，堪認真實。其中上訴人甲○○既為系
    爭醫事服務合約當事人之負責醫師，則被上訴人原依該合約
    給付之醫療服務費用，上訴人甲○○即為受領人，並因之而
    受有利益，該給付依上述審查辦法第7條第4款規定，被上訴
    人於審查前依保險醫事服務機構申報數給付之款項，僅屬暫
    付款性質，惟經點值結算結果超過規定溢付部分而成無法律
    上原因，屬上訴人甲○○之公法上之不當得利，自應負返還
    責任。至於上訴人乙○○既與被上訴人簽訂醫事服務合約時
    ，同時又書立同意書，裝訂於醫事服務合約之後，雙方並約
    定該同意書為醫事服務合約之一部分，同意對被上訴人溢付
    上訴人甲○○所負責「聖若瑟醫院」之醫療費用及該醫院積
    欠之保險費、滯納金及利息等，自被上訴人支付上訴人乙○
    ○所負責「聖安醫院」之醫療費用中扣抵，該同意書乃上訴
    人乙○○為擔保被上訴人之債權，加入為債務人之關係，而
    與原債務人即上訴人甲○○併負同一債務，即形成併存債務
    承擔關係。本件又別無其他願負連帶清償責任之明示，上訴
    人乙○○與上訴人甲○○係基於各別之原因，負擔同一內容
    之債務，對被上訴人各負全部給付之義務，因上訴人一人為
    給付，他上訴人即同免其責任，上訴人乙○○與上訴人甲○
    ○乃成立不真正連帶債務。則被上訴人依公法上不當得利、
    併存債務承擔及不真正連帶債務關係，訴請2上訴人給付被
    上訴人12,307,582元；及其中3,589,776元自95年3月3日起
    ，其中8,717,806元自95年8月18日起，均至清償日止，按年
    息5%計算之利息；如其中一上訴人已為清償，另一上訴人免
    給付義務。洵屬有據。是原審准被上訴人之請求，核無不合
    。(三)經查原判決關於上訴人乙○○書立之同意書，乃上訴人
    乙○○與原債務人即上訴人甲○○併負同一債務，形成併存
    債務承擔關係，及訴外人林建智負責之「瑞生醫院」所書立
    之同意書，係同意承擔被上訴人溢付上訴人乙○○負責之「
    聖安醫院」之醫療服務費用債務，與系爭上訴人乙○○同意
    承擔被上訴人溢付上訴人甲○○負責之「聖若瑟醫院」之醫
    療服務費用債務無涉，以及上訴人乙○○應給付被上訴人溢
    付上訴人甲○○負責之「聖若瑟醫院」醫療服務費用，並未
    超出上訴人乙○○負責之「聖安醫院」已領取之醫療服務費
    用範圍，上訴人乙○○應對被上訴人負清償責任，並與上訴
    人甲○○間為不真正連帶債務人，暨上訴人乙○○在原審之
    主張如何不足採等事項，均已詳為論述，並無上訴人乙○○
    指摘原判決有何不適用法規或適用不當或理由不備及理由矛
    盾之違法情形。上訴人乙○○主張其書立之同意書違反平等
    互惠原則及誠實信用原則而屬無效乙節，係以其歧異之見解
    指摘原判決不適用法規，尚不足採。又被上訴人請求上訴人
    乙○○給付本件金額，係依併存債務承擔及不真正連帶債務
    關係，而非基於公法上不當得利之法律關係，對於上訴人乙
    ○○為請求，則上訴人乙○○有無受有利益，在所不問。再
    者，被上訴人並未於任何行政行為表示醫療服務費用之給付
    一經暫付後即告確定，亦即無任何足以使上訴人乙○○產生
    信賴之基礎存在，上訴人乙○○訴稱另一上訴人甲○○信賴
    被上訴人之計算方式與基礎而有信賴保護原則之適用云云，
    核與信賴保護原則之要件不合，所訴自無可採。至於上訴人
    乙○○其餘述稱各節，或係重述其在原審業經主張而為原判
    決摒棄不採之陳詞，或係就原審取捨證據、認定事實之職權
    行使事項，指摘其為不當，或係以其歧異之法律上見解，再
    事爭執，要難謂為原判決有違背法令之情形。(四)查原判決已
    就上訴人乙○○書立之同意書，乃上訴人乙○○與原債務人
    即上訴人甲○○併負同一債務，形成併存債務承擔關係，及
    2上訴人係成立不真正連帶債務，以及醫事服務合約第16條
    所稱於60日內完成結算，僅是使上訴人甲○○得於合約終止
    後滿60日起向被上訴人請求其應暫付之醫療服務費用權利，
    不生被上訴人未於醫事服務合約終止後60日內完成結算即對
    上訴人2人失權之問題，又審查辦法第6條所稱之逾2年不得
    追扣者，係指醫事服務機構依該辦法第4條規定申報之醫療
    服務「點數」，不及於「點值」結算之追扣、補付等節，暨
    上訴人甲○○在原審之主張如何不足採等事項，詳為論述其
    得心證之理由，並無上訴人甲○○指摘原判決違背證據法則
    、與筆錄內容不符、判決不適用法規或適用不當或理由不備
    及理由矛盾之違法情形。原判決對系爭同意書之解釋，係依
    該同意書之文義解釋及由過去客觀事實及上訴人乙○○書立
    同意書之精神，判斷上訴人乙○○書立系爭同意書之真意，
    而認上訴人乙○○書立系爭同意書，並非免責債務承擔，而
    係與上訴人甲○○成立併存之債務承擔，上訴人甲○○主張
    系爭同意書並非其依醫事服務合約第15條所約定之擔保等云
    ，係以其歧異之見解指摘原判決違誤，尚不足採。另上訴人
    甲○○主張其與聖若瑟醫院非同一權利義務主體乙節，除其
    並未於原審為此項主張外，於本件上訴時亦未舉證證明其非
    聖若瑟醫院之負責醫師或聖若瑟醫院非其獨資經營等事實，
    則原判決認其既以聖若瑟醫院之負責醫師身分而與被上訴人
    簽訂醫事服務合約，爰認定其為該合約之當事人，並無適用
    法則不當之違法。又上訴人甲○○主張被上訴人未說明何以
    點值結算後，因點值低落所產生之不利益應歸由上訴人負擔
    ，原審亦未就健保結算後點值低落之歸責事由予以調查釐清
    ，忽略醫事服務合約第18條之歸責原則，有判決不適用法則
    之違背法令，亦有割裂適用法律，而與司法院釋字第385號
    解釋意旨不符之違法云云。查醫事服務合約第18條規定：「
    乙方（即保險醫事服務機構，下同）申請之醫療費用，有左
    列各款情形之一者，甲方（即保險人）不以該等事由核扣乙
    方費用：一、保險效力開始前、停止後發生保險事故，持保
    險憑證前往乙方就醫者。二、投保單位未依健保法及其有關
    法令規定發給保險憑證者。三、其他非可歸責於乙方之事由
    者。」其中第3款所指之事由，係與第1款、第2款規定所載
    保險憑證相關之事由，而與本件「點值追扣」之事由無關，
    蓋依上開第1款、第2款規定事由，可推知保險醫事服務機構
    因保險憑證無法判別被保險人是否在保，或被保險人雖在保
    ，惟投保單位未依規定發給保險憑證，致保險醫事服務機構
    仍為被保險人提供醫事服務，則保險醫事服務機構既已提供
    醫事服務，即可向保險人申請醫療費用，保險人不得執此等
    事由向保險醫事服務機構核扣費用，因於此情形下所提供之
    醫療服務，係不可歸責於保險醫事服務機構之事由，故有第
    3款「其他非可歸責於乙方之事由者」之規定，上訴人甲○
    ○執上開合約第18條第3款規定，主張本件「點值追扣」有
    該規定之適用云云，要係誤會。再者，所謂追扣費用乃係依
    審查辦法第三章「程序審查及專業審查」規定，對醫事服務
    機構申報資料進行審查，並核定其費用，倘有違反審查辦法
    及相關規定，則不予支付該費用，而「點值結算」係於總額
    支付制度下，依分配後之醫療費用總額，經保險人審查後之
    服務點數，核算每點費用，於點值結算後，再行追扣或補付
    作業，是以「點值結算」自無可歸責於何方之情形；本件既
    係因「點值結算」後產生之追扣醫療費用情形，與醫事服務
    合約第18條規定保險人不得核扣保險醫事服務機構費用之情
    形不同，自無適用該條規定之餘地，是上訴人甲○○主張原
    判決未予調查點值結算低落之可歸責事由而有判決適用法則
    不當之違法云云，並無理由。又上訴人甲○○既為系爭醫事
    服務合約之當事人，則被上訴人原依該合約給付之醫療服務
    費用，上訴人甲○○即為受領人，並因之而受有利益；至於
    上訴人甲○○受領後是否實際擁有，乃其受領後之其他原因
    關係所致，並不影響其已受領該給付之事實；是於該給付因
    屬溢付而無法律上原因時，該給付自屬上訴人甲○○之不當
    得利。再被上訴人係依公法上不當得利之法律關係為請求，
    而非依侵權行為之法律關係為請求，上訴人甲○○所引本院
    93年度判字第325號判決，並未認定過失相抵得適用於健保
    行政特約，而高雄高等行政法院依本院上開判決意旨，更為
    判決後，復經本院95年度判字第423號判決駁回該案之上訴
    確定，其判決意旨認該案被上訴人係不當得利法律關係起訴
    ，則該案原審未再依侵權行為損害賠償有關兩造過失比例而
    為調查，亦無不適用民法第217條規定之違法問題，是上訴
    人甲○○執本院93年度判字第325號判決，認本件不當得利
    有過失相抵之適用云云，亦無可採。另上訴人甲○○所引最
    高法院23年上字第3008號判例，係指民法第300條免責債務
    承擔契約之情形，尚無從由該判例意旨而推導出上訴人乙○
    ○所書立之同意書為免責之債務承擔，上訴人甲○○執上開
    判例主張原判決違背經驗法則與論理法則云云，委無可採。
    至於上訴人甲○○其餘述稱各節，或係重述其在原審業經主
    張而為原判決摒棄不採之陳詞，或係就原審取捨證據、認定
    事實之職權行使事項，指摘其為不當，或係以其歧異之法律
    上見解，再事爭執，要難謂為原判決有違背法令之情形。(五)
    綜上所述，本件上訴論旨指摘原判決違誤，求予廢棄，難認
    有理由，應予駁回。
七、據上論結，本件上訴為無理由。依行政訴訟法第255條第1項
    、第98條第1項前段、第104條、民事訴訟法第85條第1項前
    段，判決如主文。
中    華    民    國    98    年    11    月    5     日
                    最高行政法院第四庭
                        審判長法官  劉  鑫  楨
                              法官  姜  素  娥
                              法官  劉  介  中
                              法官  曹  瑞  卿
                              法官  陳  鴻  斌
以  上  正  本  證  明  與  原  本  無  異
中    華    民    國    98    年    11    月    5     日
                              書記官  吳  玫  瑩


司法院資訊處製作；財團法人民間司法改革基金會備份。
